臺灣臺中地方法院交通事件裁定　　　　100年度交聲字第183號
原處分機關　交通部公路總局臺中區監理所豐原監理站
受處分人
即異議人　　林佳毅
上列受處分人因違反道路交通管理處罰條例事件，對於交通部公
路總局臺中區監理所豐原監理站99年12月15日所為之處分（豐監
稽違字第裁63-Z00000000號)，聲明異議，本院裁定如下：
    主  文
原處分關於罰鍰新臺幣參萬元部分撤銷。
前項撤銷部分，不罰。
    理  由
一、原處分機關略以：本件受處分人即異議人林佳毅於民國98年
    10月3日1 時39分許，駕駛車牌號碼K6-1013號自用小客車，
    在國道三號公路北向158.7 公里處，因「經酒測器測定其呼
    氣所含酒精濃度為0.99MG/L（公共危險罪案移送）」，經內
    政部警政署國道公路警察局第七警察隊大甲分隊以公警局交
    字第Z00000000 號舉發違反道路交通管理事件通知單舉發。
    異議人於前揭時間、地點被舉發違規事實，係違反道路交通
    管理處罰條例第35條第1項第1款規定，因緩起訴期滿，本站
    於99年12月15日以豐監稽違字第裁63-Z00000000號裁決書，
    依違反道路交通管理處罰條例第35條第1項第1款，處罰鍰新
    臺幣49,500元，施以道安講習，並依同條例第68條第2項記
    違規點數5點等語。
二、本件聲明異議意旨略以：異議人酒駕違規案件，經檢察官依
    刑事訴訟法第253條之2規定諭知異議人捐款30,000，惟原處
    分機關又依道路交通管理處罰條例第35條第1項裁處罰鍰49,
    500 元，有違行政罰法第26條一事不二罰之立法旨意，且行
    政罰法第26條文並無緩起訴處分之規定，爰請求撤銷原處分
    有關罰鍰部分等語。
三、按汽車駕駛人飲用酒類或其他類似物後，其吐氣所含酒精濃
    度超過每公升0.25毫克，不得駕車；駕駛汽車經測試檢定酒
    精濃度超過標準，處汽車駕駛人罰鍰15,000元以上60,000元
    以下，並當場移置保管該汽車及吊扣駕駛執照1 年，因而肇
    事致人受傷者，並吊扣駕駛執照2 年，道路交通安全規則第
    114條第2款、道路交通管理處罰條例第35條第1項第1款分別
    定有明文。次按領有汽車駕駛執照之汽車駕駛人，除駕駛聯
    結車、大客車、大貨車外之非其駕駛執照種類之車輛，違反
    本條例及道路交通安全規則之規定，應受吊扣駕駛執照情形
    時，無因而肇事致人受傷或重傷者，記違規點數5 點。但一
    年內違規點數共達6 點以上或再次應受吊扣駕駛執照情形者
    ，併依原違反本條例應受吊扣駕駛執照處分規定，吊扣其駕
    駛執照，道路交通管理處罰條例第68條第2 項亦定有明文。
    再按「違反行政法上義務而受罰鍰、沒入或其他種類行政罰
    之處罰時，適用本法。但其他法律有特別規定者，從其規定
    。」、「本法所稱其他種類行政罰，指下列裁罰性之不利處
    分：1 、限制或禁止行為之處分：限制或停止營業、吊扣證
    照…禁止申請或其他限制或禁止為一定行為之處分。」、「
    一行為同時觸犯刑事法律及違反行政法上義務規定者，依刑
    事法律處罰之。但其行為應處以其他種類行政罰或得沒入之
    物而未經法院宣告沒收者，亦得裁處之。前項行為如經不起
    訴處分或為無罪、免訴、不受理、不付審理之裁判確定者，
    得依違反行政法上義務規定裁處之」，行政罰法第1條、第2
    條第1 款、第26條分別有明文規定。又依據行政罰法第26條
    之立法理由：(一)一行為同時觸犯刑事法律及違反行政法上義
    務規定時，由於刑罰與行政罰同屬對不法行為之制裁，而刑
    罰之懲罰作用較強，故依刑事法律處罰，即足資警惕時，實
    無一事二罰再處行政罰之必要。且刑事法律處罰，由法院依
    法定程序為之，較符合正當法律程序，應予優先適用。但「
    罰鍰」以外之沒入或「其他種類行政罰」，因兼具維護公共
    秩序之作用，為達行政目的，行政機關仍得「併予裁處」，
    故為第1 項但書規定。(二)前述行為如經檢察官為不起訴處分
    或法院為無罪、免訴、不受理或不付審理（少年事件）之裁
    判確定，行政罰之裁處即無一事二罰之疑慮，故第2 項規定
    此時仍得依違反行政法上義務之規定裁處。是以上揭行政罰
    法中刑事法律處罰優先且不再處以行政秩序罰之目的，既係
    因為行為人已接受刑罰而足資警惕，且已發生懲罰之作用，
    即無使行為人陷於雙重處罰之不利益，則關於刑事法律處罰
    之範圍自應採取實質認定，凡刑事實體法或程序法中所規定
    客觀上剝奪行為人生命、自由、財產權利，主觀上亦因制裁
    之嚴厲性、痛苦性，其強度足以造成心理強制而間接達成矯
    正教化目的之處遇手段，皆應納入其中，而不以形式上符合
    刑法第32條至第34條所定主刑及從刑種類者為限，始與法律
    規範之意旨相符。
四、經查：
  (一)本件異議人於前揭時、地駕車，經警測得酒精濃度超過規定
    標準，其觸犯刑法第185條之3之公共危險罪責，經臺灣臺中
    地方法院檢察署檢察官以98年度速偵字第3553號為緩起訴處
    分，緩起訴期間為1 年，並於99年10月20日期滿未經撤銷而
    確定，異議人已依該緩起訴處分之命令當庭書立悔過書並繳
    納30,000元等情，有舉發違反道路交通管理事件通知單、上
    開緩起訴處分書、臺灣高等法院被告前案紀錄表等附卷足憑
    。
  (二)依行政罰法第26條之立法理由觀之：「一行為同時觸犯刑事
    法律及違反行政法上義務規定時，由於刑罰與行政罰同屬對
    不法行為之制裁，而刑罰之懲罰作用較強，故依刑事法律處
    罰，即足資警惕時，實無為一事二罰再處行政罰之必要。且
    刑事法律處罰，由法院依法定程序為之，較符合正當法律程
    序，應予優先適用。但罰鍰以外之沒入或其他種類行政罰，
    因兼具維護公共秩序之作用，為達行政目的，行政機關仍得
    『併與裁處』」。故在處罰目的且處罰方式相同時，若依刑
    事法律處罰，即足資警惕時，實無為一事二罰再處行政罰之
    必要。又刑事訴訟法第253條之2規定，檢察官為緩起訴處分
    ，得命被告於一定期間內履行「向公庫支付一定之金額」，
    此一命被告為金錢給付的部分，應得被告之同意。命被告為
    金錢給付部分，並得為民事強制執行名義。檢察官課被告以
    上之負擔，由於此負擔雖非「刑罰」，但性質上可謂實質的
    制裁，且造成被告權利受限制的影響。則異議人上開違反刑
    事法律禁止規範之犯罪事實既已明確，僅因檢察官採取緩起
    訴處分之替代性刑事處遇手段，未將該案逕行起訴或聲請簡
    易判決處刑，致其後適用之刑事訴訟程序有所區別，然就異
    議人負有支付一定金額予檢察官指定機構之義務觀察，其如
    未在上開指定期間內確實履行義務，依刑事訴訟法第253 條
    之3第1項第3 款之規定，異議人將遭受撤銷緩起訴處分之不
    利益；反之，倘其確實遵守並履行各項緩起訴條件，除非合
    於刑事訴訟法第260 條所定情形之一，否則異議人即無再就
    同一案件遭受刑事訴追之虞。從而，異議人已因上開緩起訴
    處分而剝奪其財產權，主觀上前揭金錢給付義務亦具有強制
    性、懲罰性，雖不若易科罰金係以支付金錢作為自由刑之替
    代，惟經由緩起訴處分條件之履行使其免於遭檢察官發動起
    訴程序，仍具有替代刑罰之效果，廣義而言，應屬前揭所稱
    之「實質刑事法律處罰」，而有行政罰法第26條第1 項「一
    事不二罰」規定之適用。
  (三)法務部95年5 月25日法律字第0950700393號函雖謂：行政罰
    法第26條第2 項所稱「不起訴處分」包括「緩起訴處分」在
    內等語，惟該項乃例外得裁處行政秩序罰之補充規定，參諸
    該條文係將「不起訴處分」、「無罪」、「免訴」、「不受
    理」、「不付審理」等不能證明刑事被告犯罪或未曾使其實
    際接受刑罰之情形逐一臚列，顯然與該條第一項所指發生處
    罰競合之前提要件尚有未合，故有第2 項仍依違反行政法上
    義務規定裁處之必要。本件緩起訴處分既非不能證明行為人
    之犯罪事實，且有支付一定金額之實質處罰，自與上開行政
    罰法第26條第2 項列舉之不起訴處分等情形迥然有別，仍無
    從遽為比擬而為相同之處置。如若不然，則刑事被告如經法
    院循審判程序判處罰金或得以易科罰金之拘役或有期徒刑，
    均得以援用行政法罰第26條第1 項之規定，免於處以行政秩
    序罰之雙重不利益；至於藉由緩起訴處分而節省司法資源者
    ，在基於實質懲罰目的而其財產權遭受剝奪之餘，卻仍需繳
    納一定金額之行政罰鍰，其結果勢必降低刑事被告接受緩起
    訴處分之意願，而反噬緩起訴處分替代繁複刑事審判程序之
    制度性機能。準此以言，行政罰法第26條第2 項既未將緩起
    訴處分列舉其中，本於「例外規定從嚴解釋」之法理及前揭
    說明，自不能將條文中「不起訴處分」之範圍，擴及於性質
    顯不相同之「緩起訴處分」，附此敘明。
  (四)又道路交通管理處罰條例第35條所規定之裁處，含有罰鍰與
    吊扣駕照之處分，二者分屬行政罰法中之裁罰，有對於過去
    違反義務行為處罰之「秩序罰」（指罰鍰），以及對於預防
    將來再犯危險之「管制罰」（指吊扣駕照）；前者對於過去
    義務違反而為秩序罰之目的，與刑事制裁酒醉駕車所欲達到
    保護交通安全之目的相同，二者既為相同之目的，則處以較
    重之刑事制裁為已足，自無重複處罰行政罰之必要。本件異
    議人因本案另涉犯刑法第185條之3酒醉駕車之公共危險罪，
    並經臺灣臺中地方法院檢察署檢察官以98度速偵字第3553號
    為緩起訴處分，並於處分書中載明緩起訴期間為1 年，於99
    年？月？日期滿未經撤銷而實質確定，已詳如上述。另依違
    反道路交通管理事件統一裁罰基準及處理細則第2 條所定「
    違反道路交通管理事件統一裁罰基準表」，駕駛人吐氣所含
    酒精濃度超過0.55毫克者，小型車駕駛人於期限內繳納或到
    案聽候裁決者，應處最低罰鍰45,900 元，並吊扣駕駛執照1
    年。本件異議人被查獲時酒精濃度達每公升0.99毫克，依前
    開道路交通管理事件統一裁罰標準及處理細則規定最低罰鍰
    為49,500元。異議人在刑事部分，雖經檢察官為緩起訴處分
    ，並經檢察官命向國庫支付30,000元，與前開最低罰鍰金額
    相較，顯然偏低，難謂符合公平正義原則。為杜前開流弊，
    94年12月28日修正公布，95年7月1日施行之道路交通管理處
    罰條例第35條第8 項亦規定：「前項汽車駕駛人，經裁判確
    定處以罰金低於本條例第92條第3 項所定最低罰鍰基準規定
    者，應依本條例裁決繳納不足最低罰鍰之部分」。參以臺灣
    高等法院於95年10月30日以院信文廉字第0950006510號轉司
    法院函示所屬各法院：請就酒後駕車案件，如認應科以罰金
    刑者，允衡酌其行為之危害性，並參酌道路交通管理處罰條
    例第35條第8 項：「前項汽車駕駛人，經裁判確定處以罰金
    低於本條例第92條第3 項所訂最低罰鍰基準規定者，應依本
    條例裁決繳納不足最低罰鍰之部分」等相關意旨，妥適量刑
    等情，本件異議人縱依緩起訴處分命令向國庫支付30,000元
    ，依上開說明，原處分機關就行政罰之罰鍰方面仍得裁處19
    ,500元（即差額部分）（臺灣高等法院暨所屬法院97年法律
    座談會刑事類提案第39號法律問題研討結果亦同此結論），
    附此敘明。
五、綜上所述，異議人上開酒精濃度超過規定標準之駕駛行為，
    因另犯刑法第185條之3酒醉駕車之公共危險罪，經臺灣臺中
    地方法院檢察署檢察官為緩起訴處分，異議人已依緩起訴命
    令向國庫繳交30,000元，則於30,000元之範圍內即無再依行
    政罰為相同處罰之必要，異議人就此部分聲明異議，為有理
    由，原處分就此部分應予撤銷，另由本院為異議人不罰之諭
    知。
六、依道路交通管理處罰條例第87條第2 項、道路交通事件處理
    辦法第19條前段，裁定如主文。
中    華    民    國   100    年    1     月    7     日
                            交通法庭  法  官  林慧英
以上正本證明與原本無異。
如不服本裁定，應於收受送達後5日內向本院提出抗告狀。（應
附繕本）
                                      書記官  廖碩薇
中    華    民    國   100    年    1     月    7     日